臺灣高等法院高雄分院民事判決　九十一年度上易字第一○號
　　上　訴　人　甲○○
　　被上訴人　　戊○○
　　訴訟代理人　乙○○
　　被上訴人　　丙○○
　　被上訴人　　丁○○
右當事人間請求土地所有權移轉登記事件，上訴人對於台灣屏東地方法院中華民國九
十年十一月三十日年度訴字第七四０號第一審判決提起上訴，本院判決如左：
    主    文
原判決廢棄。
被上訴人應將附表所示土地之應有部分八分之一，移轉登記予上訴人所有。
第一、二審訴訟費用由被上訴人連帶負擔。
    事實及理由
一、被上訴人丁○○經合法通知，未於言詞辯論期日到場，核無民事訴訟法第三百八
    十六條所列各款之情形，依上訴人之聲請，由其一造辯論而為判決。
二、上訴人主張林六升（即上訴人之父，被上訴人之外祖父）於民國八十四年間，原
    欲將附表所示即系爭坐落屏東縣新園鄉○○段二八七、二八七之二、二八八之二
    、二八八之四、二八八之六、二九一、二九一之二號土地，應有部分各八分之一
    贈與上訴人取得，惟因系爭土地屬一般農業區農牧用地，上訴人無自耕力不能受
    移轉登記，是林六升遂與其女即被上訴人之母張林寶珠約定，系爭土地暫時移轉
    登記於張林寶珠名下，待上訴人可受系爭土地之移轉登記時，張林寶珠應即移轉
    登記予上訴人。嗣林六升、張林寶珠分別於八十四年十月四日、八十九年三月十
    九日死亡，被上訴人共同繼承系爭土地，拒不將系爭土地移轉登記於上訴人等情
    。爰依契約及繼承之法律關係，求為命被上訴人將系爭土地移轉登記與上訴人之
    判決。
三、被上訴人戊○○、乙○○、丙○○則以：系爭土地並非因信託關係而登記予張林
    寶珠名下，且縱有信託關係之情事，該信託約定違反強行法規之規定，應屬無效
    等語，資以抗辯。
三、兩造聲明
  (一)上訴人部分：
    (1)廢棄原判決。
    (2)被上訴人應將附表所示土地應有部分八分之一，移轉登記予上訴人。
  (二)被上訴人部分：
    (1)上訴駁回。
四、上訴人主張系爭土地應有部分各八分之一原係林六升所有，嗣林六升於八十四年
    間將系爭土地移轉登記於張林寶珠名下，張林寶珠死亡，被上訴人係其繼承人，
    系爭土地移轉登記為被上訴人公同共有之事實，有戶籍謄本、土地登記謄本為證
    ，且為被上訴人所不爭執，堪信為真。兩造所爭執者為：(一)林六升將系爭土地移
    轉登記予張林寶珠之真正原因為何？(二)上訴人可否請求被上訴人為移轉登記？茲
    分述之。
五、林六升將系爭土地移轉登記與張林寶珠之真正原因為何？
  (一)林六升於八十四年三月間係以「贈與」為原因登記，將系爭土地移轉登記與張林
    寶珠之事實，有贈與所有權移轉契約書可稽（原審卷第十頁），而林六升當時除
    配偶林簡妲尚存，其子女除長女張林寶珠外，尚有長男甲○○即上訴人、次男林
    興隆、次女紀林寶盒、三女陳林寶村、四女林寶里、五女陳林寶正、六女唐林寶
    丹、七女林裕嫈等人，此有戶籍謄本可按，則在林六升其他眾多子女並未受贈財
    產之情況下，被上訴人又未證明有特別事由，林六升獨對其長女張林寶珠以「贈
    與」為原因登記，將系爭土地移轉登記與張林寶珠，其真意是否將系爭土地「贈
    與」張林寶珠，已非無疑。
  (二)證人林簡妲、林裕嫈、唐林寶丹、陳林寶村、林寶里於原審中均證稱林六升因上
    訴人是公務員，系爭土地為農地，故暫時將系爭土地登記於張林寶珠名下，約定
    日後得移轉登記時再移轉上訴人等情（原審卷第七十九至八十頁）。嗣證人林裕
    嫈、唐林寶丹、陳林寶村於本院復為同上之證述（本院卷第一百十六頁至一百二
    十一頁），而證人林簡妲、林裕嫈、唐林寶丹、陳林寶村、林寶里雖分別為上訴
    人之母、姊妹，惟同時為被上訴人之祖母、阿姨，應無故為偏袒上訴人之虞，且
    林簡妲、林裕嫈、唐林寶丹、陳林寶村、林寶里上開證述相互符合，而系爭土地
    為農地，有土地登記謄本可按，另八十四年間，需有自耕能力始得受讓系爭土地
    ，但上訴人任職於中油公司，無自耕能力之情，復為被上訴人所不爭執，再參以
    證人林裕嫈、陳林寶村於本院並證稱其家族之土地要給男生，不給女兒等語（本
    院卷第一百十九頁、一百二十一頁），且林六升其餘之女兒林裕嫈村等人並未受
    贈林六升之土地，證人林裕嫈等人所證述又與一般中國傳統農家，由兒子承繼土
    地之觀念相符，足認林簡妲、林裕嫈、唐林寶丹、陳林寶村、林寶里上開證述與
    事實相合，應為可採。
  (三)系爭土地之所有權狀正本係由上訴人持有中，經上訴人提出所有權狀正本由本院
    核閱後發還（本院卷第一百二十二頁），被上訴人對此亦不爭執，是林六升若有
    贈與系爭土地與張林寶珠之意思，自應將所有權狀一併交予張林寶珠持有，始符
    常情，而被上訴人既未能持有所有權狀，反由上訴人持有，更足證林簡妲、林裕
    嫈、唐林寶丹、陳林寶村、林寶里上開證述，應為可信。
  (四)被上訴人雖辯稱被上訴人於張林寶珠之遺產繼承分割協議書上，記載將系爭土地
    全部登記予被上訴人戊○○一人，如系爭土地係上訴人所有，上訴人當時應會表
    示意見並記錄下來云云。惟證人林裕嫈、唐林寶丹均於本院證稱被上訴人當時同
    意將系爭土地過戶至戊○○名下，再還給上訴人等情（本院卷第一百十八頁、一
    百二十頁），是上訴人在其姊妹多人見證下，因被上訴人已同意嗣後交還土地，
    故未於前述協議書記載系爭土地為其所有，此尚難認有何違理之處，被上訴人以
    此推定系爭土地係張林寶珠所有云云，尚不足採。
  (五)又被上訴人質疑上訴人所提出之林六升書立之委託書（原審卷第九頁）之真正，
    惟縱上開委託書非林六升親自書立，但綜前所述，已足認林六升移轉登記系爭土
    地予張林寶珠之真正原因，應為「寄名」，且林六升寄名之目的乃在日後可得登
    記予上訴人時，要將系爭土地登記予上訴人，上訴人此部份主張堪信為真。
六、上訴人可否請求被上訴人為移轉登記？
  (一)按林六升將系爭土地移轉登記予張林寶珠之原因乃係「寄名」，且寄名之目的乃
    在系爭土地日後可得登記予上訴人時，應登記為上訴人所有，故上訴人主張林六
    升與張林寶珠間成立利益第三人（即上訴人）契約，應屬可採。
  (二)按以契約訂定向第三人為給付者，要約人得請求債務人向第三人為給付，其第三
    人對於債務人亦有直接請求給付之權。民法第二百六十九條第一項定有明文。又
    農業發展條例八十九年一月二十六日修正公布，土地法第三十條之私有農農地所
    權之移轉，其承受人以能自耕者為限之規定，已因農業發展條例修正而刪除不再
    適用，是上訴人現已可受讓系爭土地之移轉登記，準此，林六升與張林寶珠間所
    約定「系爭土地日後可得登記予上訴人」之條件已成就，故上訴人依第三人利益
    契約之上開法條規定，對於張林寶珠有直接請求將系爭土地移轉登記之權利。
  (三)被上訴人雖以林六升與張林寶珠間縱約定將系爭土地移轉登記予上訴人，該約定
    無效云云。然查，被上訴人固引土地法第三十條規定私有農地所有權之移轉，其
    承受人以能自耕者為限，違反者，其所有權移轉登記無效，及現行信託法第五條
    第四款規定以依法不得受讓特定財產權之人為該財產權之受益人者，信託行為無
    效為據。惟林六升與張林寶珠之第三人利益契約約定，並非約定於上訴人無自耕
    能力，依法不得受讓系爭土地之移轉登記時，張林寶珠應將系爭土地移轉登記與
    上訴人，而係約定以「系爭土地日後可得登記予上訴人」為條件，待條件成就時
    ，張林寶珠始負有移轉登記之義務，是林六升與張林寶珠之上開契約之約定，並
    無違反上開土地法第三十條第一項、信託法第五條第四款之規定之情形，被上訴
    人抗辯上開契約之約定為脫法行為，應為無效云云，委無可取。
  (四)按繼承人對於被繼承人之債務，負連帶責任，民法第一千一百五十三條第一項定
    有明文，被上訴人係張林寶珠之繼承人，而張林寶珠既負有將系爭土地移轉登記
    予上訴人之義務，且系爭土地由被上訴人公同繼承，登記為公同共有應有部分八
    分之一，從而，上訴人依第三人利益契約、繼承之規定，請求被上訴人將附表所
    示系爭土地應有部分八分之一移轉登記予上訴人，依法即屬有據，應予准許。
七、綜上所述，原審為上訴人敗訴之判決，尚有未洽。上訴意旨指摘原判決不當，求
    予廢棄改判，為有理由。爰由本院予以廢棄，並改判如主文第二項所示。
八、據上論結，本件上訴為有理由，依民事訴訟法第四百五十條、第八十五條第二項
    、第四百六十三條、第三百八十五條第一項前段，判決如主文。
中　　　華　　　民　　　國　　九十一　　年　　　五　　　月　　三十　　　日
                                      臺灣高等法院高雄分院民事第二庭
~B1審判長法官　簡色嬌
~B2法　　　官　林紀元
~B3法　　　官　陳真真
右為正本係照原本作成。
不得上訴。
中　　　華　　　民　　　國　　九十一　　年　　　六　　　月　　　三　　　日
~B法院書記官　黃琳群
附表：新園鄉（段）
┌─────┬─────┬────┬────────────────┐
│地　　　號│面　　　積│應有部分│權　　　　利　　　　狀　　　　況│
├─────┼─────┼────┼────────────────┤
│二八七　　│一二０八　│１／８　│被上訴人四人因繼承而公同共有　　│
├─────┼─────┼────┼────────────────┤
│二八七－二│一八八七　│１／８　│被上訴人四人因繼承而公同共有　　│
├─────┼─────┼────┼────────────────┤
│二八八－二│八二　　　│１／８　│被上訴人四人因繼承而公同共有　　│
├─────┼─────┼────┼────────────────┤
│二八八－四│五一五　　│１／８　│被上訴人四人因繼承而公同共有　　│
├─────┼─────┼────┼────────────────┤
│二八八－六│三四九　　│１／８　│被上訴人四人因繼承而公同共有　　│
├─────┼─────┼────┼────────────────┤
│二九一　　│二一九八　│１／８　│被上訴人四人因繼承而公同共有　　│
├─────┼─────┼────┼────────────────┤
│二九一－二│九００　　│１／８　│被上訴人四人因繼承而公同共有　　│
└─────┴─────┴────┴────────────────┘
                                                                     Ｋ
